臺灣臺北地方法院刑事判決　　　　　　　96年度易字第1492號
公　訴　人　臺灣臺北地方法院檢察署檢察官
被　　　告　甲○○
上列被告因偽造文書案件，經檢察官提起公訴（九十六年度偵字
第一五一七號），本院判決如下：
    主  文
甲○○從事業務之人，明知為不實之事項，而登載於其業務上作
成之文書，足以生損害於公眾及他人，累犯，處有期徒刑壹年，
減為有期徒刑陸月，如易科罰金，以新臺幣壹仟元折算壹日。
    事  實
一、甲○○為執業醫師暨臺北市○○區○○路四段二一四巷二弄
    一號「申一診所」之負責人，從事屍體檢驗、開立死亡證明
    書業務，係從事業務之人，前於民國八十五間因偽造文書案
    件，經臺灣臺北地方法院以九十一年度易字第九三二號判處
    有期徒刑六月，臺灣高等法院以九十二年度上易字第三四三
    九號駁回上訴確定，甫於九十三年三月二十三日易科罰金執
    行完畢，詎猶不知悔改，緣高玉蘭於九十五年十一月二十二
    日上午七時二十分許經媳婦卓美鳳發現倒臥於臺北市○○區
    ○○街一巷十弄五號二樓住處陽台，經送臺北市○○區○○
    路三段一一一號臺北市立萬芳醫院急救，到院前已無生命跡
    象，甲○○於同日應死者高玉蘭兒子乙○○之請求，前往臺
    北市立萬芳醫院太平間檢驗死者高玉蘭之遺體，明知死者高
    玉蘭除臉部有約一乘以○．二公分表淺擦碰傷外，頭部、頸
    部、胸部、腹部、四肢等部位均完好無故，並無任何外傷，
    顯非自高處墜落死亡，竟基於業務上作成文書登載不實之犯
    意，於其業務上所製作死亡證字0000000號高玉蘭死
    亡證明書之「直接引起死亡之疾病或傷害」欄內填載「高處
    墜落死亡」之不實事項，交付予死者高玉蘭之家屬，足以生
    損害於檢察機關對於屍體相驗管理之正確性及死者高玉蘭之
    保險人法商加迪福人壽保險股份有限公司臺灣分公司，嗣臺
    灣臺北地方法院檢察署檢察官於九十六年一月二日會同檢驗
    員相驗死者高玉蘭遺體後，確認死者高玉蘭係因心肺衰竭而
    死亡，而悉上情。
二、案經臺灣臺北地方法院檢察署檢察官自動檢舉偵查起訴。
    理  由
一、訊據被告甲○○矢口否認有何登載不實業務文書犯行，辯稱
    ：伊仔細檢查死者高玉蘭之身體，始開具上揭死亡證明書，
    並於「直接引起死亡之疾病或傷害」欄內填載「高處墜落死
    亡」，並無任何業務上文書登載不實犯行云云。惟查：
  (一)高玉蘭於九十五年十一月二十二日上午七時二十分許經媳婦
    卓美鳳發現倒臥於臺北市○○區○○街一巷十弄五號二樓住
    處陽台，經送臺北市立萬芳醫院急救，到院前已無生命跡象
    ，被告於同日應死者高玉蘭兒子乙○○之請求，前往設在臺
    北市立萬芳醫院太平間檢驗死者高玉蘭之遺體，在其業務上
    所製作死亡證字0000000號高玉蘭死亡證明書之「直
    接引起死亡之疾病或傷害」欄內填載「高處墜落死亡」等語
    ，並將該死亡證明書交付予死者高玉蘭家屬等情，業據被告
    於本院審理中坦承不諱（見本院卷第二一至二六頁），並經
    證人乙○○於本院審理中證屬明確（見本院卷第二一至二三
    頁），復核與證人卓美鳳於警詢（見他卷第十六、十七頁）
    、偵查（見偵卷第二五至二七頁）證述情節相符，另有死亡
    證字0000000號高玉蘭死亡證明書（見他卷第十八頁
    及臺北市立萬芳醫院診斷證明書（見他卷第八頁）附卷足憑
    。惟臺灣臺北地方法院檢察署檢察官於九十六年一月二日會
    同檢驗員相驗死者高玉蘭遺體後，確認死者高玉蘭係因心肺
    衰竭而死亡，有臺灣臺北地方法院檢察署相驗屍體證明書（
    見他卷第二九頁）及臺灣臺北地方法院檢察署法醫驗斷書（
    見他卷第三十至三六頁）附卷足憑，足認被告於證字000
    0000號高玉蘭死亡證明書之「直接引起死亡之疾病或傷
    害」欄內所填載「高處墜落死亡」等情，顯非事實。
  (二)被告雖辯稱伊仔細檢查死者高玉蘭之身體，始於上揭高玉蘭
    死亡證明書填寫「高處墜落死亡」等語；惟查，被告於檢驗
    死者高玉蘭遺體時，僅以手碰觸死者高玉蘭之頭部、四肢，
    並翻開死者高玉蘭嘴巴，並未剪開衣服或翻身進行檢查，整
    個檢驗過程不超過三分鐘等情，業據證人乙○○於本院審理
    中證述明確（見本院卷第二一至二三頁），而死者高玉蘭係
    於九十五年十一月二十二日上午七時二十分許經媳婦卓美鳳
    發現倒臥於臺北市○○區○○街一巷十弄五號二樓住處陽台
    ，經送臺北市立萬芳醫院急救，到院前已無生命跡象，業經
    證人卓美鳳於警詢（見他卷第十六、十七頁）、偵查（見
    偵卷第二五至二七頁）證述明確，並有現場採證照片附卷可
    證（見他卷第十九至二四頁），參以死者高玉蘭除臉部有約
    一乘○．二公分表淺擦碰傷外，頭部、頸部、胸部、腹部、
    四肢等部位均完好無故，並無任何外傷，業經臺灣臺北地方
    法院檢察署檢察官會同檢驗員相驗死者高玉蘭遺體無誤，有
    臺灣臺北地方法院檢察署法醫驗斷書（見他卷第三十至三六
    頁）在卷足憑，死者高玉蘭於生前遭人發現倒臥於住家陽台
    ，且頭部、頸部、胸部、腹部、四肢等部位均完好無故，並
    無任何外傷，依常理判斷，顯無可能係因高處墜落死亡，被
    告身為執業醫師，並從事屍體檢驗，開具死亡證明書業務，
    依其專業豈有無法辨識之理，足徵被告並未據實開立高玉蘭
    死亡證明書，其辯稱經仔細檢查死者高玉蘭遺體，始於高玉
    蘭死亡證明書填寫「高處墜落死亡」云云，純係事後卸責之
    詞，未足採信。
  (三)綜上所述，本件事證明確，被告於業務上文書登載不實犯行
    ，堪以認定，應依法論科。
二、被告甲○○為執業醫師暨「申一診所」之負責人，從事屍體
    檢驗、開立死亡證明書業務，係從事業務之人，明知死者高
    玉蘭非自高處墜落死亡，竟於其業務上所製作死亡證字00
    00000號高玉蘭死亡證明書之「直接引起死亡之疾病或
    傷害」欄內填載「高處墜落死亡」之不實事項，核其所為係
    犯刑法第二百十五條之業務上登載不實文書罪。公訴人雖認
    被告係涉犯刑法第二百十六條、第二百十五條之行使業務上
    登載不實文書犯行，惟按「刑法上行使偽造文書或登載不實
    文書罪，係以行為人本於該文書之內容有所主張，始克成立
    」，有最高法院九十一年度台上字第四四三二號判決可資參
    照，被告雖有將上揭登載不實高玉蘭死亡證明書交付予高玉
    蘭家屬，然僅有單純交付行為，並未持用不實死亡證明書而
    對於內容有所主張，難論以行使業務上登載不實文書罪，應
    由本院予以減縮，附此敘明。又被告前因偽造文書案件，經
    臺灣臺北地方法院以九十一年度易字第九三二號判處有期徒
    刑六月，臺灣高等法院以九十二年度上易字第三四三九號駁
    回上訴確定，於九十三年三月二十三日易科罰金執行完畢，
    有臺灣高等法院被告前案紀錄表在卷可查（見本院卷第四至
    六頁），其受前開徒刑之執行完畢後，五年以內因故意再犯
    本件有期徒刑以上之罪，應依刑法第四十七條第一項之規定
    ，論以累犯，並加重其刑。爰審酌被告身為執業醫師，從事
    屍體檢驗、開立死亡證明書業務，本應據實開立死亡證明書
    ，竟於高玉蘭死亡證明書內記載不實內容，嚴重影響屍體相
    驗管理之正確性，情節非輕，犯後否認犯行，態度不佳，暨
    其犯罪之動機、目的、手段、生活狀況、品行、智識程度等
    一切情狀，量處如主文所示之刑，以示懲儆。又被告犯罪時
    間係在九十六年四月二十四日之前，所犯非中華民國九十六
    年罪犯減刑條例第三條所列之罪，符合減刑條件，依中華民
    國九十六年罪犯減刑條例第二條第一項第三款減其宣告刑二
    分之一，故減為有期徒刑六月，並依中華民國九十六年罪犯
    減刑條例第九條之規定，諭知易科罰金之折算標準。至上揭
    高玉蘭死亡證明書，雖係被告犯業務上登載不實文書罪所生
    之物，然業已交付予死者高玉蘭家屬，非屬被告所有，復非
    義務沒收之物，爰不另為沒收之諭知。
據上論斷，應依刑事訴訟法第二百九十九條第一項前段、第二百
八十四條之一，刑法第二百十五條、第四十七條、第四十一條第
一項前段，中華民國九十六年罪犯減刑條例第二條第一項第三款
、第七條、第九條，刑法施行法第一條之一第一項、第二項前段
，判決如主文。
本案經檢察官丙○○到庭執行職務。
中　　華　　民　　國　　96　　年　　7 　　月　　31　　日
　　　　　　　　　刑事第十四庭  法　官　李家慧
以上正本證明與原本無異。
如不服本判決，應於判決送達後10日內，向本院提出上訴狀。
　　　　　　　　　　　　　　　　書記官　楊文祥
中　　華　　民　　國　　96　　年　　7 　　月　　31　　日
附錄本件論罪科刑法條：刑法第215條。
中華民國刑法第215條
（業務上文書登載不實罪）
從事業務之人，明知為不實之事項，而登載於其業務上作成之文
書，足以生損害於公眾或他人者，處3年以下有期徒刑、拘役或5
百元以下罰金。
